【裁判字號】    95,台上,1159
【裁判日期】    950601
【裁判案由】    拆屋還地等
【裁判全文】
最高法院民事判決            九十五年度台上字第一一五九號
    上  訴  人  名遠汽車有限公司
                        號2樓.
    法定代理人  己○○
    訴訟代理人  吳仲立律師
    被 上訴 人  甲○○
                乙○○
                丙○○
                戊○○
                丁○○
    共      同
    訴訟代理人  楊金順律師
上列當事人間請求拆屋還地等事件，上訴人對於中華民國九十三
年十月四日台灣高等法院第二審判決（九十三年度重上字第三八
三號），提起上訴，本院判決如下：
    主  文
上訴駁回。
第三審訴訟費用由上訴人負擔。
    理  由
本件被上訴人主張：被上訴人丁○○之被繼承人錢彥超及其餘被
上訴人甲○○、乙○○、丙○○、戊○○暨訴外人于愛國、李樹
桂、于建五等八人，於民國九十一年十二月九日與上訴人簽訂土
地租賃合約書（下稱系爭合約書），將共有坐落台北縣新店市○
○段九一地號、八六地號、八五地號及八五之一地號等四筆土地
（重測前地號為台北縣新店市○○○段七張小段八八之一八地號
、八八之二０地號及八八之七一地號，下稱系爭土地）出租予上
訴人，約定租賃期間自九十二年一月一日起至九十二年六月三十
日止。惟租期屆滿後，上訴人並未將系爭土地騰空返還予全體共
有人，屢經催告均置之不理，致伊等無法使用收益系爭土地，而
受有相當於租金之損害等情。爰依民法第七百六十七條、第八百
二十一條之規定及不當得利、侵權行為之法律關係，求為命上訴
人將系爭土地上如原判決附圖（下稱附圖）所示Ａ、Ｂ、Ｃ、Ｅ
部分之建物拆除，返還該等基地予伊等及其他共有人全體，並依
序給付上訴人甲○○、乙○○、丙○○、戊○○、丁○○新台幣
（下同）七萬七千六百二十元、一萬九千四百零五元、一萬九千
四百零五元、三萬八千八百十元、八萬二千三百九十元及均自起
訴狀繕本送達翌日起算之法定遲延利息，暨自九十二年十二月一
日起至拆屋還地之日止，按月依序給付甲○○、乙○○、丙○○
、戊○○、丁○○一萬五千五百二十四元、三千八百八十一元、
三千八百八十一元、七千七百六十二元、一萬六千四百七十八元
之判決（未繫屬本院者，不予贅述）。
上訴人則以：伊於租期屆滿後仍繼續使用承租之土地，並依約交
付用以給付租金之支票予被上訴人，計有面額共六十萬五千元之
支票已經被上訴人提示兌現，依民法第四百五十一條之規定，伊
占用承租土地自非無權占有，亦無不當得利及侵權行為之可言。
至被上訴人所提反對續租之存證信函，則因其中一人錢彥超當時
業已死亡，而不生效力等語，資為抗辯。
原審審理結果，以：被上訴人如前揭主張之事實，為上訴人所不
爭執，且有土地登記謄本、戶籍謄本及系爭合約書為證，自堪信
為真實。又上訴人在系爭土地上蓋有如附圖所示Ａ、Ｂ、Ｃ、Ｅ
部分，面積依序為五．五０八平方公尺、六．一五八平方公尺、
四六二．五九０平方公尺、六六二．九三三平方公尺之建物作為
克萊斯勒汽車展示中心及修護中心等情，業經第一審勘驗屬實並
囑託地政機關測量，製有勘驗筆錄及土地複丈成果圖可憑，並經
上訴人在原審自承其對上開建物有事實上處分權，亦堪認屬實。
雖上訴人以前揭情詞置辯，但按民法第四百五十一條所定出租人
於租期屆滿後須即表示反對之意思，始生阻止續租之效力。意在
防止出租人於租期屆滿後，明知承租人就租賃物繼續使用收益而
無反對之表示，過後忽又主張租賃關係消滅，使承租人陷於窘境
而設，並非含有必須於租期屆滿時，始得表示反對之意義存在。
故於訂約之際，訂明期滿後絕不續租，或續租應另訂契約者，仍
難謂不發生阻止續約之效力（最高法院五十五年台上字第二七六
號判例可資參照）。查系爭合約書第六條約定租期屆滿後，如欲
續租應另訂租約，而租賃雙方當事人並未依約於九十二年五月十
五日前完成簽約手續，依上說明，系爭租約於租期屆滿後，即生
阻止續約之效力。至上訴人於租期屆滿後仍為承租土地之使用收
益，且被上訴人亦不否認其於九十二年十月十四日、同年十二月
九日先後提兌上訴人所交付面額各為四十五萬元、十五萬五千元
之履約押金支票或租金支票，惟上訴人於九十二年七月二日、同
年八月五日分別寄予被上訴人面額均為十五萬五千元之租金支票
，被上訴人一接獲旋即於同年七月十一日、八月十二日退還予上
訴人，為上訴人所不爭執，且有存證信函及回執足憑，可見被上
訴人於租期屆滿後已不願收取租金。而被上訴人提兌履約押金支
票時，上訴人遲延交還承租土地已將近四個月，且被上訴人於九
十二年十一月二十九日亦函知上訴人將上開租金支票充作一部分
違約金，參以系爭合約書第八條第五項屆期不交還土地應給付違
約金之約定，被上訴人主張其係基於收受違約金之意提兌支票，
當非無稽。乃上訴人以被上訴人在租期屆滿後收受租金，且不反
對上訴人使用收益承租土地，抗辯系爭合約書縱有租期屆滿後，
如欲續租應另訂租約之約定，亦有民法第四百五十一條規定之適
用，要無可採。綜上所述，上訴人據以占用承租土地之租賃關係
既已消滅，復未能舉證證明有何其他占用正當權源，被上訴人依
民法第七百六十七條、第八百二十一條之規定，請求上訴人應將
系爭土地上如附圖所示Ａ、Ｂ、Ｃ、Ｅ部分之建物拆除，返還該
等基地予被上訴人及其他共有人全體，自屬有據，應予准許。又
上訴人於租期屆滿後，未依約交還承租土地，自九十二年七月一
日起獲有相當於租金之利益，以致被上訴人受有無法使用收益之
損害，爰審酌系爭土地位於新店市○○路及中正路交叉口、臨北
新路、中正路各有一大門、沿路均為商家店面、現由上訴人作為
克萊斯勒汽車展示中心及修護中心、約定租金為土地申報總價百
分之九左右等一切情狀，相當於租金之不當得利以如附圖所示Ａ
、Ｂ、Ｃ、Ｅ部分之建物基地申報總價（台北縣新店市○○段八
五地號及八五之一地號土地申報地價每平方公尺均為一萬八千元
，同段八六地號及九一地號土地每平方公尺則依序為一萬四千四
百零九元、一萬七千零九十一．二元）百分之九為相當（被上訴
人丁○○僅請求百分之三）。從而被上訴人本於不當得利之法律
關係，請求上訴人依序應給付甲○○、乙○○、丙○○、戊○○
及丁○○七萬七千六百二十元、一萬九千四百零五元、一萬九千
四百零五元、三萬八千八百十元、八萬二千三百九十元及均自起
訴狀繕本送達翌日（九十二年十二月十三日）起算之法定遲延利
息，暨自九十二年十二月一日起至拆屋還地之日止，按月依序給
付一萬五千五百二十四元、三千八百八十一元、三千八百八十一
元、七千七百六十二元、一萬六千四百七十八元（除台北縣新店
市○○段九一地號土地，丁○○按應有部分萬分之五０六計算外
，其餘按甲○○、乙○○、丙○○、戊○○及丁○○應有部分萬
分之一０一二、萬分之二五三、萬分之二五三、萬分之五０六、
萬分之七二一七計算，詳如原判決附表一、二、三所示），亦屬
有據，併應准許，為其心證之所由得。因而將第一審就此部分所
為被上訴人敗訴之判決廢棄，改判命上訴人如上之拆屋還地及返
還不當得利，經核於法並無違誤。至原審對於被上訴人反對續租
一節所為之論述，則屬贅言，姑不論其當否，均與判決結果不生
影響。上訴論旨，就原審取捨證據及認定事實之職權行使，指摘
其為不當，聲明廢棄於其不利部分之原判決，非有理由。
據上論結，本件上訴為無理由。依民事訴訟法第四百八十一條、
第四百四十九條第一項、第七十八條，判決如主文。
中    華    民    國  九十五  年    六    月    一    日
                      最高法院民事第六庭
                          審判長法官  許  朝  雄
                                法官  謝  正  勝
                                法官  鄭  玉  山
                                法官  吳  麗  女
                                法官  袁  靜  文
      本件正本證明與原本無異
                                      書  記  官
中    華    民    國  九十五  年    六    月  二十一  日
                                                      Ｊ


司法院資訊處製作；財團法人民間司法改革基金會備份。
